臺灣桃園地方法院刑事判決　　　　　　　92年度易字第1004號
公　訴　人　臺灣桃園地方法院檢察署檢察官
被　　　告　Ｍ○○
　　　　　　ｄ○○
　　　　　　戌○○
上列被告等因賭博案件，經檢察官提起公訴（92年度偵字第7617
、9266號），本院判決如下︰
    主  文
Ｍ○○、ｄ○○、戌○○均無罪。
    理  由
壹、公訴意旨略以：被告甲Ｊ○（已死亡，已先另行諭知公訴不
    受理）自民國89年9 月間起，在桃園市○○街298 號1 樓之
    公眾得出入場所開設「冠宇電子遊藝場」（下稱本案電玩店
    ），並在上址擺設賭博性電動玩具七靶射擊機等機台，並僱
    用與之有犯意聯絡與行為分擔之被告丙○○、丑○○、地○
    ○、Ｅ○○、Ｈ○○、Ｐ○○、Ｕ○○、Ｗ○○、甲天○、
    甲戊○、甲宇○、甲Ｃ○、甲宙○、ｒ○○、ｓ○○（均先
    行審結）等人為員工，在上址與不特定之賭客賭博財物，渠
    等賭博之方式為賭客以新臺幣（下同）1,000 元開1,000 分
    ，每次押20分至80分不等，賭客對賭所得分數可換現金，每
    1 分可換回1 元，甲Ｊ○等人均靠此營生，並以之為常業；
    嗣於92年4 月22日凌晨1 時30分許，適有被告Ａ○○、Ｚ○
    ○○、ｃ○○、甲地○、甲○○、巳○○、Ｒ○○、Ｔ○○
    、ｉ○○、ｔ○○、ｖ○○、甲Ｇ○、壬○○、甲卯○、甲
    辰○、子○○、卯○○、申○○、Ｂ○○、Ｏ○○、ｆ○○
    、ｇ○○、ｈ○○、ｏ○○、ｕ○○、甲寅○、甲Ａ○、甲
    Ｄ○、甲Ｅ○、甲Ｋ○、Ｇ○○、亥○○、辰○○、癸○○
    、林國、Ｆ○○、Ｑ○○、酉○○、ｌ○○、天○○、丁
    ○○、Ｙ○○、ｙ○○、甲乙○、甲玄○、甲Ｉ○、甲黃○
    、ａ○○、Ｌ○○、甲己○、ｅ○○（均先行審結）、戌○
    ○（其此次被訴部分已先行審結）之賭客在上址賭玩前揭賭
    博性電動玩具時，為警當埸查獲（下稱第一次查獲），並扣
    得上開賭具及賭資10萬7 千元等物；而被告ｗ○○（已先行
    審結）於上開電玩店被查獲後，為使該店能繼續經營，旋變
    更登記為負責人，在上址擺設賭博性電動玩具七靶射擊機78
    台、賓馬會八人座、水果輪盤六人座、行星八人座、餐廳賓
    果25人座各1 台等機台，並僱用與之有犯意聯絡與行為分擔
    之甲辛○、甲壬○、ｊ○○（原名許雅婷）、ｐ○○、甲Ｍ
    ○（原名Ｃ○○）、宙○○為員工（均先行審結），以相同
    之賭博方式與被告乙○○、戊○○、己○○、庚○○、寅○
    ○、午○○、未○○、宇○○、玄○○、黃○○、Ｄ○○、
    Ｉ○○、Ｊ○○、Ｋ○○、Ｎ○○、Ｏ○○、Ｓ○○、Ｖ○
    ○、Ｘ○○、Ｙ○○、ｂ○○、ｋ○○、ｎ○○、ｑ○○、
    ｓ○○、ｘ○○、ｚ○○、甲甲○、甲丙○、甲丁○、甲庚
    ○、甲癸○、甲子○、甲丑○、甲巳○、甲午○、甲未○、
    甲申○、甲酉○、甲戌○、甲亥○、甲Ｂ○、甲Ｆ○、甲Ｈ
    ○、甲Ｌ○（均先行審結）暨被告Ｍ○○、ｄ○○及戌○○
    （下稱被告Ｍ○○3 人）等賭客對賭，且恃此為生，並以之
    為常業；嗣於同年5 月21日18時30分許，適有被告乙○○等
    賭客在上址賭玩前揭賭博性電動玩具時，為警當埸查獲（下
    稱第二次查獲），並扣得上開賭具及賭資5 萬6 百元等物。
    因認被告Ｍ○○等3 人均係涉犯刑法第266 條之賭博罪嫌云
    云。
貳、證據能力：
一、證人即共同被告於警詢中之陳述：
  (一)按被告以外之人於審判外之言詞或書面陳述，除法律有規定
    者外，不得作為證據，刑事訴訟法第159 條第1 項固定有明
    文。惟被告以外之人於審判外之陳述，雖不符同法第159 條
    之1 至之4 之規定，而經當事人於審判程序同意作為證據，
    法院審酌該言詞陳述或書面陳述作成時之情況，認為適當者
    ，亦得為證據。又當事人、代理人或辯護人於法院調查證據
    時，知有第159 條第1 項不得為證據之情形，而未於言詞辯
    論終結前聲明異議者，視為有前項之同意，同法第159 條之
    5 亦定有明文。立法意旨在於傳聞證據未經當事人之反對詰
    問予以核實，原則上先予排除。惟若當事人已放棄反對詰問
    權，於審判程序中表明同意該等傳聞證據可作為證據；或於
    言詞辯論終結前未聲明異議，基於尊重當事人對傳聞證據之
    處分權，及證據資料愈豐富，愈有助於真實發見之理念，且
    強化言詞辯論主義，使訴訟程序得以順暢進行，上開傳聞證
    據亦均具有證據能力。
  (二)查本件證人即共同被告（含第二次查獲之負責人、員工及被
    告Ｍ○○等3 人以外之客人）均曾於警詢中為陳述（見92年
    度偵字第9266號卷），對於被告Ｍ○○等3 人以外之被告而
    言，其性質雖屬傳聞證據，然其等所為之上開警詢筆錄內容
    ，經本院於審理程序中予以提示並告以要旨，且各經檢察官
    、被告Ｍ○○及ｄ○○表示意見，其等已知上述證詞乃傳聞
    證據，且均表示對該等證據之調查沒有意見，而未於言詞辯
    論終結前對該等證據內容聲明異議（見本院卷(十一)第22頁等審
    理筆錄），本院審酌上開警詢筆錄作成時，核無違法取證或
    其他瑕疵，認為以之作為本案之證據亦屬適當，依據上開規
    定，該等共同被告之警詢證詞自有證據能力。
二、證人ｍ○○之警詢證詞：
  (一)按被告以外之人於檢察事務官、司法警察官或司法警察調查
    中所為之陳述，與審判中不符時，其先前之陳述具有較可信
    之特別情況，且為證明犯罪事實存否所必要者，得為證據，
    刑事訴訟法第159 條之2 定有明文。除了必須為證明犯罪事
    實之必要者（即「必要性」要件）外，所謂「具有較可信之
    特別情況」（即「可信性」要件），係指證人於檢察事務官
    、司法警察官或司法警察調查中所為之陳述，與審判中不符
    ，而其先前之陳述，從「客觀上外部附隨之環境或條件」加
    以比較觀察，有足以取代審判中反對詰問之可信性保證，而
    具有更可信之特別情況者而言，且此屬「證據能力」之要件
    審查，而非陳述內容「證明力」之判斷問題；亦即，應就詢
    問有無出於不正方法、陳述是否出於非任意性、該等筆錄之
    記載與錄音或錄影內容是否相符、接受詢問而為陳述之原因
    等各項客觀事實，為整體之判斷與考量，尤不得「單憑」警
    詢距案發時間較近，或以證人事後有承受外界干擾而受污染
    之虞，即逕謂於警詢之陳述較為可信，否則，將因警詢之時
    間順序通常在先，造成該「可信性」要件之限制形同具文（
    最高法院95年度台上字第1198、1525、2534及5523號等判決
    意旨參照）。
  (二)查ｍ○○曾於92年5 月21日（即第二次查獲者）就其當日為
    警查獲在本案電玩店內消費，並曾在該店換過兩次現金賭博
    財物之事於警詢中作證（見92年度偵字第9266號卷(三)第229
    至231 頁筆錄），然其於本院審理期日到庭具結作證時，卻
    改稱：連同查獲這次只去過該店兩次，這兩次都沒有換過現
    金，是朋友「陳俊吳」要求配合陳述有換現金等語（見本院
    卷(五)第194 至207 頁筆錄），則其於警詢中所為陳述，與審
    判中顯有不符之處；另本件除ｍ○○外，並無查獲其他人出
    面指認被告ｗ○○等所經營之電玩店有任何兌換現金之賭博
    情事，是ｍ○○之警詢證詞當為證明被告等有無常業賭博之
    必要關鍵證據，自符合上開法文所示之「必要性」要件。至
    於「可信性」之情況，證人即詢問ｍ○○之員警陳學民業於
    本院審理中結證稱：製作ｍ○○上開警詢筆錄時，都是照ｍ
    ○○講的話紀錄，沒有使用任何不正訊問之方式，也有同步
    錄音等語明確（見本院卷(五)第81至85頁筆錄），ｍ○○雖稱
    有某位警察在旁邊叫ｍ○○趕快承認有換錢，一直吼又很兇
    ，但仍自承作筆錄的員警（按即陳學民）很客氣，筆錄也都
    是按照自己的回答去製作，則ｍ○○於警詢中出於任意性而
    為該等陳述之事堪以認定，雖ｍ○○泛稱有員警在旁口氣很
    兇，但此事縱係屬實，觀諸其警詢及審理中之陳述，亦難謂
    此對其任意陳述有任何影響，且查無員警以恐嚇、脅迫、利
    誘等不正方法訊問之處，再參以ｍ○○因於員警查獲時在場
    把玩機台，而因此被帶回警局就其把玩機台之狀況、有無兌
    換現金等情而為詢問，其詢問之內容均與ｍ○○之親身經歷
    直接相關，並非毫無憑據即任令其接受警詢、更無問及與令
    其接受警詢原因無關之他事，是審酌其為上開警詢陳述之外
    部附隨之客觀情狀，仍應認在「證據能力」之層次上，該等
    證詞具有「可信性」之特別狀況，因而具有證據能力（至於
    其證詞在「證明力」上是否可信？證明程度如何？此乃不同
    層次之問題，不得混為一談）。
三、證人ｍ○○之偵訊證詞：
  (一)按證人、鑑定人依法應具結而未具結者，其證言或鑑定意見
    ，不得作為證據，刑事訴訟法第158 條之3 定有明文，其立
    法理由乃在擔保該證言或鑑定意見，係據實陳述或公正誠實
    之可信性，故未依法具結者，依「證據絕對排除法則」（上
    開法文並無「除法律有規定者外」之例外規定），當然無證
    據能力，而不得作為證據，縱使同法第159 條之5 就例外承
    認傳聞證據之證據能力之「同意性法則」亦有明文，然未經
    具結之證詞既屬絕對排除之證據，自不得因當事人於審判程
    序之同意，逕認該未經具結之證言，亦得作為證據，此於適
    用同法條（第159 條之5） 第2 項所定「視為有前項之同意
    」之情形者，亦應受上揭第158 條之3 規定之限制，則該等
    未經具結之證詞，無論當事人間是否同意援引為本案證據，
    均屬絕對應該排除無證據能力之證據（最高法院94年度台上
    字第3277、4436號判決、96年度台上字第910 、2098號判決
    均同此見解，可供參照）。
  (二)查證人ｍ○○以被告身分而於偵查中所為供述（見92年度偵
    字第9266號卷(三)第238 至240 頁筆錄），對本案被告Ｍ○○
    等3 人而言，自係被告以外之人之審判外證述，但檢察官在
    該次偵訊中，並未以證人身分令ｍ○○就有關各該被告之事
    項具結作證以擔保其所述實在，此有上開偵訊筆錄1 件為憑
    ，縱被告Ｍ○○等3 人並未爭執其證據能力，參照上開所述
    證據絕對排除之意旨，ｍ○○該次未經具結之偵訊證詞自無
    證據能力。
四、證人ｍ○○書立之自白書：
    按刑事訴訟法第159 條第1 項明定被告以外之人於審判外之
    言詞或書面陳述，除法律有規定者外，不得作為證據。查被
    告ｗ○○之辯護人曾經狀呈證人ｍ○○之自白書影本1 件到
    院（見本院卷(二)第207 至210 頁），核其性質，係證人ｍ○
    ○關於其遭查獲後之應訊情形所為之書面陳述，為審判外之
    陳述而屬傳聞證據，且檢察官已於準備程序中爭執該自白書
    之證據能力（見本院卷(四)第218 頁筆錄），另本院業已傳訊
    ｍ○○到庭接受交互詰問，故應逕以其審理中之具結證詞作
    為本案證據，而認上開自白書並無證據能力。
五、兩次查獲而扣案之機臺、現金等物：
    扣案之上開電子遊戲機台、現金等物，均與本案事實具有自
    然的關聯性，並無證據證明係公務員違背法定程序或經偽造
    、變造所取得，是認上開扣案物均有證據能力，合先敘明。
參、按犯罪事實應依證據認定之，無證據不得認定犯罪事實。又
    不能證明被告犯罪者，應諭知無罪之判決，刑事訴訟法第15
    4 條第2 項、第301 條第1 項分別定有明文。所謂認定犯罪
    事實之證據，係指足以認定被告確有犯罪行為之積極證據而
    言，該項證據自須適合於被告犯罪事實之認定，始得採為斷
    罪資料，如未能發現相當證據，或證據不足以證明，自不能
    以推測或擬制之方法，以為裁判之基礎；而被告否認犯罪事
    實所持之辯解，縱屬不能成立，仍非有積極證據足以證明其
    犯罪，不能遽為有罪之認定；其以情況證據（即間接證據）
    斷罪時，尤須基於該證據在直接關係上所可證明之他項情況
    事實，本乎推理作用足以確證被告有罪，方為合法，不得徒
    憑主觀上之推想，將一般經驗上有利被告之其他合理情況逕
    予排除；且無論直接或間接證據，其為訴訟上之證明，須於
    通常一般之人均不致有所懷疑，而得確信其為真實之程度者
    ，始得據為有罪之認定，倘其證明尚未達到此一程度，而有
    合理之懷疑存在，致法院無從為有罪之確信，自應為無罪之
    判決；（最高法院40年台上字第86號、30年上字第1831號、
    32年上字第67號及76年台上字第4986號判例意旨參照）。
肆、被告Ｍ○○等3人無罪之理由：
一、公訴意旨認被告Ｍ○○等3 人涉犯上開賭博罪嫌，無非係以
    證人ｍ○○（業經檢察官職權不起訴處分）之證述、喬裝員
    警辛○○之偵查報告書及上述兩次查獲之扣案機台、賭資證
    物等，為其主要論據。
二、被告Ｍ○○等3 人在第二次查獲時，均在店內把玩機台，但
    均堅詞否認犯罪，被告Ｍ○○辯稱：自己是玩行星賓果機台
    ，不知如何開分、洗分；被告ｄ○○辯稱：自己是玩七靶射
    擊機，以1,000 元無限開分，不知有兌換規則；被告戌○○
    辯稱：自己是玩七PK機台，1,000 元開1,000 分，不清楚有
    無兌換規則。
三、查其3 人於第二次查獲時在店內把玩機台之事，業據其等分
    別於警詢中坦認無誤，其等在該次查獲時在場之事，並有臨
    檢紀錄表（92年度偵字第9266號卷(二)第143 頁以下）1 件在
    卷可稽，堪信此部分事實均無疑問。又檢察官於起訴書雖援
    引證人辛○○之偵查報告書作為本案證據，然其係第一次查
    獲時之查獲員警，且第一次查獲時間在第二次查獲時間之前
    ，縱使該電玩店僅係變更負責人、另僱請不同之員工，但亦
    不能以第一次查獲時該店有無賭博情形，遽以推論第二次查
    獲時在場把玩機台之被告Ｍ○○等3 人在店內有無賭博行為
    ，是辛○○之偵查報告書及其他第一次查獲時之相關人證、
    物證，顯然與被告Ｍ○○等3 人此部分所涉犯之賭博罪嫌是
    否成立無關（被告戌○○第一次查獲時在場把玩機台之部分
    ，已先行審結），自無從以之作為斷罪之依據，合先敘明。
四、不能證明在場把玩機台之客人有何賭博行為：
  (一)按刑法所稱之賭博行為，係指以偶然事實之成就與否，決定
    財物輸贏之射倖行為，故雖有以偶然事實之成就與否決定輸
    贏之行為（如體育競賽、撲克牌遊戲、電動玩具遊戲等），
    如並非以此決定財物得喪變更之輸贏，即與刑法之賭博罪無
    涉。至於行為人有無利用把玩電動機具之輸贏情形藉以決定
    財物得喪變更之賭博行為，自應依嚴格之證據予以證明。
  (二)查本次查獲時在場之被告Ｍ○○等3 人，雖均坦承有在場把
    玩機台，且經檢察官援引上開臨檢紀錄表證明其等均有把玩
    機台之情為真，但本案並未查獲任何足以直接證明其等有以
    前開方式用把玩電動機台所洗得之分數向任何一位店內員工
    兌換現金或其他財物而從事賭博犯行之犯罪證據，是該等客
    人涉犯賭博罪嫌之積極證據已顯有不足。
  (三)再依卷附查獲照片、查獲客人數目、擺放機台多寡等節觀之
    ，該店規模龐大，由外觀上並無法判定是否有從事賭博之不
    法行為，任何不知情之不特定顧客均可前往消費並把玩機台
    ，且查電子遊藝場出入人數眾多、背景複雜，故電子遊藝場
    即使有與顧客兌換現金之賭博行為，然為避免容易遭受警方
    取締，因而限定僅對較為熟悉之顧客從事兌換現金之賭博行
    為，亦與常情無違，故非可謂該等入內之顧客均必定會與店
    家從事非法之賭博行為；是以，即便該次員警臨檢該店時，
    確實扣有上開機台、監視器、現金5 萬6 百元等物，但均缺
    乏與被告Ｍ○○等3 人有無賭博行為之直接關連性，自亦無
    從引為其等有罪之物證。
  (四)另公訴人雖又以：(1)該店係以會員身分管制之方式經營，縱
    使初次進入，亦需提供證件查驗；另店內海報、宣傳單等，
    均證實該店係以得分倍數成長及定額金錢之兌換吸引客人，
    新進人員訓練計畫亦記載員工替客人「洗分」之方式，足證
    該店絕非無限開分，而係有限開分、有限洗分兌換現金之經
    營方式；(2)扣案機台之玩法，均完全係隨機地按下鈕後，藉
    不特定機率決定輸贏，玩法單調、呆板，與具有聲光、動作
    、影音效果，需動腦靈活操縱，可刺激感官之益智娛樂電子
    遊戲機有別，如無視倍數洗分之誘因，如何要求客人支出較
    一般把玩娛樂型機台高之1,000 元開分費？(3)實難想像該店
    之經營係部分客人洗分換現金，部分客人單純把玩不能洗分
    ？且尚未兌換贏得之財物並非賭博行為之必要要素，此僅係
    輸贏尚未結算，並無礙於把玩機台之賭客賭博行為已然成立
    云云。然而：
  1.就在場客人而言，重點仍在於商家是否有與其等對賭之意思
    及行為？被告Ｍ○○、ｄ○○此次是初次到該店消費？被告
    戌○○只是第二次到該店消費？抑或其3 人都已多次消費而
    成為會員、熟客？店家與其等間之熟悉、信賴關係何在？均
    未能予以證明，縱使其等經由店家管制後容許入內，亦不代
    表店家即願意與其等對賭，況店內開分員為避免兌換現金之
    賭博行為遭受查緝，限定僅對較為熟悉之顧客從事兌換現金
    之賭博行為，而對於較陌生之顧客及未贏得分數之顧客表示
    不能兌換現金之情事，亦極有可能，已如前所述，是公訴人
    認店家必定對所有顧客一視同仁之推認之詞，尚屬臆測。
  2.到店之顧客究係為何前往遊藝場消費，個人之心態及目的未
    必同一，所求均未必相同，亦有可能純為消遣打發時間者，
    否則所謂「柏青哥」（小鋼珠）之一般益智娛樂電子遊戲自
    無盛行之理由，自難以前開電子遊戲機玩法單調，即認定在
    場客人有藉把玩機台與商家對賭之賭博行為，故檢察官上開
    論述，僅屬擬制、推測之詞。
  3.前(一)已述及，刑法上之賭博行為，固非贏得財物之際方能成
    立，然仍應係利用把玩電動機具之輸贏情形藉以決定財物得
    喪變更，換言之，如無從證明店家就所有在場顧客均願替其
    洗分兌換現金，自不能認定所有顧客把玩機台之行為，即均
    係藉此決定將來財物得喪變更，亦即，不見得要實際換得財
    物，但要確有換得財物之可能，惟本案被告Ｍ○○等3 人縱
    有在場把玩機台之行為，但是否確有向店家兌得現金或其他
    財物之可能，尚有可疑之處，公訴人稱其等必有此種期待，
    一則，此已為各該客人所堅決否認，若無其他積極證據或毫
    無他種解釋可能之客觀情狀佐證，自不能想當然地遽稱其等
    有所謂「賭博之不確定故意」；二則，有期待不代表願望能
    實現，店家是否願意甚至已替該等客人兌換現金才是重點，
    此一關鍵構成要件事實，實乏足夠之積極證據證明，此次在
    場客人又堅決否認與商家對賭，基於前揭嚴格證明法則及不
    能逕予排除有利於被告之合理情形之判例意旨，自不能遽論
    該等客人有何賭博行為。
  (五)縱使公訴人稱本案此次查獲後，在場客人ｍ○○於警詢中自
    承曾經兌得現金，故據此推論該店確有賭博情事；然而，證
    人ｍ○○業已於審理中改稱：伊只去過該店兩次，而且沒有
    兌換過現金，事實上伊根本不會玩，「裡面可不可以換錢，
    我也不知道，且我也沒有換過錢」等語（見本院卷(五)第194
    至208 頁筆錄），然稽之ｍ○○於警詢及審理中關於去過該
    店之次數、有無換過現金等完全歧異之證述，已足以使其證
    述是否可信產生疑問；又不論ｍ○○是否確有賭博行為，可
    否僅因全店查得一位客人自承有賭博，即遽而推論在場其他
    客人全部都有賭博行為？此一事關每一位被告各自有無與店
    家對賭之關鍵犯罪構成要件事實，又豈能毫無任何直接之證
    明？況被告Ｍ○○等3 位客人均始終堅詞否認自己有何賭博
    行為，證人即共同被告ｗ○○、甲辛○等老闆、員工亦於警
    詢中否認店內有兌換現金予任何客人之情事，本案認定被告
    Ｍ○○等3 人有罪之積極證據顯然不足。
五、綜上所述，關於公訴意旨所稱被告Ｍ○○等3 人所涉犯之賭
    博罪之罪嫌，依據前揭所述之嚴格證明法則，全案容有合理
    懷疑存在，積極證據亦明顯不足，又查無其他積極證據足以
    達到使通常一般之人均不致有所懷疑，而得確信為真實之證
    明程度，公訴人亦別無其他舉證，當認其3 人之犯罪均屬不
    能證明，依法自應均為無罪之諭知。
伍、被告戌○○，業經合法傳喚，而無正當理由不到庭，爰不待
    其陳述，逕行判決。
據上論斷，應依刑事訴訟法第301 條第1 項、第306 條，判決如
主文。
本案經檢察官許曉微到庭執行職務。
中　　華　　民　　國　　96　　年　　11　　月　　29　　日
                  刑事第五庭  審判長法  官  潘政宏
                                    法  官  楊晴翔
                                    法  官  吳勇毅
上正本證明與原本無異。
如不服本判決，應於判決送達後10日內向本院提出上訴狀（應附
繕本），其未敘述上訴理由者，應於上訴期間屆滿後20日內補提
理由書狀於本院，上訴於臺灣高等法院。
                                    書記官　陳奕珽
中　　華　　民　　國　　96　　年　　11　　月　　29　　日
